最高法院刑事判決　　　　　　　　　　　　　　　八十八年度台上字第六四七三號
　　上　訴　人　甲○○
　　　　　　　　乙○○
右上訴人等因殺人案件，不服台灣高等法院中華民國八十八年八月二十四日第二審判
決（八十八年度上重訴字第六號，起訴案號：台灣桃園地方法院檢察署八十七年度偵
字第一四五一、一四五二號），提起上訴，本院判決如左：
    主  文
原判決撤銷，發回台灣高等法院。
    理  由
本件原判決認定上訴人乙○○因經常遭其夫莊文松毆打、虐待，莊文松又曾強迫其大
女兒（姓名詳卷）為伊口交，致與莊文松感情不睦。乙○○不堪身心長期受辱，乃於
民國八十六年九月間偕所生女兒離家出走，並賃屋在桃園縣桃園市○○街二○九巷二
五號三樓（美麗華社區）居住。離家期間為謀生計，遂於同年十月間至桃園縣中壢市
○○○路「名帥ＫＴＶ」上班，因而認識經常來店消費之上訴人甲○○，不久二人即
開始交往更進而發生姦情（通姦及相姦部分未據告訴及起訴）。私通期間，因乙○○
屢向甲○○訴說母女二人之遭遇，致使黃某心中憤忿不平，並萌生殺害莊文松之念。
同年十一月間，莊文松尋獲乙○○前揭租住處且搬來同住，惟乙○○與甲○○仍繼續
暗通款曲。八十七年一月間，乙○○又因無法忍受莊文松虐待，再度帶同大女兒離家
潛往新竹市○○路一五六號六樓之四甲○○租住處與黃某同居。同居期間，甲○○即
向乙○○提及過年後擬俟機殺害莊文松以絕後患，渠計劃內容為韓女假意返家與莊文
松團聚，鬆懈莊文松之心防，再尋找機會利用莊文松外出之際，通知甲○○前來並躲
藏在臥房床底下，待莊文松回家熟睡時，再由甲○○下手行兇，乙○○亦應允配合為
之。同年二月一日下午，甲○○與回到苗栗縣頭份鎮娘家過年之乙○○以電話連繫，
獲悉當晚莊文松將前往接乙○○返回桃園市租住處，認機不可失，示意韓女按計行事
，渠二人遂基於共同殺害莊文松之犯意聯絡，於翌（二）日凌晨二時許，乙○○與莊
文松返抵上開桃園市租住處且莊某旋因事外出後，韓女即撥打甲○○之0000－0
00000號呼叫器依約顯示代號「一一」表示莊文松已外出，此時早已自新竹市住
處駕車駛抵並在韓女住處社區後門附近等候之甲○○得訊，即攜帶一只手提袋內置有
其於前日（二月一日）晚間十時許在桃園市○○路五八七號「好朋友量販店」內以新
台幣（下同）七十元購得之西瓜刀一支、預先備妥之替換衣褲一套、外套一件、襪子
及手套一付等物，下車刻意避開有管理員看守之社區前大門，由後門潛入社區，適見
韓女已下樓來，二人乃分別走樓梯或搭電梯登上三樓一起進入屋內。稍後，莊文松打
電話向韓女稱即將返家，甲○○隨即預先攜同手提袋躲入主臥房床底下，並發現床下
另藏有莊文松所有長約四十公分之長刀（非管制刀械）一支，迄是日凌晨四時許莊某
返家睡覺，惟之前，甲○○已躲至床底下伺機而動。迨同日凌晨五時許，甲○○在床
底下聞得莊文松鼾聲大作，遂自床底下爬出，此際乙○○亦下床來配合，以利甲○○
下手，甲○○先確認莊文松已熟睡無誤後，旋基於殺人之犯意，戴上手套持渠所有之
前揭預置西瓜刀，明知頸部為人體脆弱並為血管密集之處，為身體之要害部位，若遭
利器切斷血管足以奪人性命，竟朝熟睡中毫無抵抗能力之莊某之右頸部猛砍一刀，莊
文松自睡夢中痛醒，起身反抗並與甲○○扭打，嗣黃某手持之西瓜刀掉落，莊文松欲
趁機逃入衣櫥內躲避，甲○○見狀仍不罷手，基於原有殺人之犯意，立即拿起莊文松
藏置床底下之長刀繼續對莊某恣意猛劈亂砍，使莊文松除原先遭砍之頸部一處刀傷外
，另受有頭部四處刀傷、胸腹部九處刀傷、背部十六處刀傷及雙手十七處刀傷，合計
共四十七處刀傷（含頸部致命之一刀傷）之傷害。其中頸部之該處刀傷長二十二公分
，深及頸椎並切斷頸動脈，導致莊文松大量出血，因出血性休克隨即當場死亡。甲○
○見莊文松已氣絕身亡，渠與乙○○籌劃之目的已達，始罷手並更換預先備妥之衣、
褲，至浴室清洗手、臉部位所沾血跡，再返回臥室以換下之內衣及韓女家之毛巾稍微
擦拭地板上之血跡，復畏懼事跡敗露，與乙○○演練一遍事先所議妥於報案時瞞騙警
方之不實說詞後，隨即攜帶行兇之西瓜刀、長刀、所換下之血衣褲、襪子及擦拭血跡
之毛巾駕車離開，並將之丟棄在桃園市○○路○段桃園大圳內，旋驅車返回新竹市○
○路一五六號六樓之四租處藏匿。案發後，乙○○則遲至同日上午七時許始報案，並
依其事先與甲○○編好之不實說詞向警方謊稱：當日清晨「我已起床，在浴室內刷牙
，聽到電鈴聲，前往開門時，有一蒙面歹徒，身材瘦高約一六五公分，持刀進入，架
住我的脖子，叫我不要動，否則連我一起殺害，我低頭不敢看時，又有二名歹徒進入
我先生莊文松房內，將門關上，我只聽到有人口出穢言幹你娘，不知何人所說，亦不
知過了多久，歹徒由房間走出並至門外，此時我先生躺於血泊中」云云，企圖掩飾並
誤導辦案方向。嗣後警方根據現場血跡凝固程度及莊文松屍身僵直狀況，發覺乙○○
說詞疑點甚多，認其涉有重嫌，經再三盤問，韓女見已無法掩飾始供出上情，警方隨
循線於八十七年二月三日晚上七時許，在新竹市○○路一○四號前馬路上逮獲甲○○
，經其帶引，警方並於同日晚間十一時三十分，在桃園市○○路○段桃園大圳水溝內
起獲黃某丟棄之西瓜刀一支、外套一件、襯衫一件、長褲一件、女用衛生衣一件、男
用衛生衣一件、襪子二雙、黃色及紅色毛巾各一條及手套一付等情。因而維持第一審
論處上訴人等共同殺人罪刑（均處無期徒刑）之判決，駁回上訴人等在第二審之上訴
，固非無見。
惟查(一)採為判決基礎之證據資料，必須經過調查程序，而顯出於審判庭者，始與直接
審理主義符合，否則其所踐行之訴訟程序，即屬違背法令。本件原審採為判決基礎之
重要證據西瓜刀一支及手套一付，仍存放警察機關，並未隨案移送原審法院（見原審
卷第七十六、一三六頁），於審判期日，無從依刑事訴訟法第一百六十四條之規定，
踐行調查程序向上訴人等提示，而逕採為認定上訴人等犯罪之論據，不但與直接審理
法則有違，且有應於審判期日調查之證據未予調查之違法。原審採為判決基礎之另外
重要證據即證人許秀環及莊文松之女（姓名在卷）之證詞，於審判期日，未依同法第
一百六十五條第一項規定，踐行調查程序向上訴人等宣讀或告以要旨，使其等有辯解
之機會，而逕採為認定上訴人等犯罪之論據，亦有違誤。(二)有罪之判決書，應記載認
定犯罪事實所憑之證據及其認定之理由，刑事訴訟法第三百十條第一款定有明文，而
認定事實所憑之證據，須確實存在，就該卷宗內不難考見者，始克當之，倘判決書內
所記載之證據，與卷內筆錄或證物之內容不相適合，則其判決之根據，實際上並不存
在，自屬採證違法。原判決事實認定莊文松於八十七年二月二日上午五時許，在乙○
○桃園市租住處被甲○○砍殺當場死亡，乙○○先與甲○○議妥並演練瞞騙警方之不
實說詞後，遲至同日上午七時許始向警方報案等情（見原判決第三頁至第五頁）。惟
依卷附相驗屍體證明書及驗斷書所載，莊文松之死亡時間為同日上午七時三十分（見
相驗卷第九、十三頁）。原判決事實欄所載，即與卷內證物之內容不符，顯屬採證違
法。(三)原判決事實認定甲○○砍殺莊文松，使莊文松除頸部被砍一處刀傷外，另受有
頭部四處刀傷、胸腹部九處刀傷、背部十六處刀傷及雙手十七處刀傷，合計共四十七
處刀傷（含頸部致命之一刀傷）之傷害，其中「後頸右下部有橫向長二十二公分傷與
長二十五公分淺傷各五處」等情（見原判決事實欄第四頁）。惟依卷附驗斷書所載莊
文松該部位受傷情形為「頸下部有長二十二公分之橫向傷口，並有長二十五公分淺傷
口與之交叉」（見相驗卷第十二頁），並未有如原判決「後頸右下部有橫向長二十二
公分傷與長二十五公分淺傷各五處」之記載，原判決該部分事實之認定，與卷內證物
不符，亦屬採證違法。又依原判決事實所認定莊文松頸部二十二公分長之刀傷為致命
之一刀，如果非虛，則卷內驗斷書，關於頭面頸部「四、右頸下方有橫向至頸後長二
十二公分傷口」與背腰臀部「一、頸右下部有長二十二公分之橫向傷口」（見相驗卷
第十一頁背面、第十二頁）是否指同一傷口，而重覆記載？攸關莊文松被殺之刀數，
原審未予查明，遽行判決，亦有可議。以上或係上訴意旨所指摘，或為本院得依職權
調查之事項，應認原判決有撤銷發回更審之原因。
據上論結，應依刑事訴訟法第三百九十七條、第四百零一條，判決如主文。
中      華      民      國    八十八    年     十一     月     十一     日
                              最高法院刑事第三庭
                                  審判長法官  陳  錫  奎
                                        法官  洪  清  江
                                        法官  吳  昆  仁
                                        法官  李  伯  道
                                        法官  陳  世  淙
      右正本證明與原本無異
                                              書  記  官
中      華      民      國    八十八    年     十一     月      十七    日
